【裁判字號】    92,台上,174
【裁判日期】    920123
【裁判案由】    損害賠償
【裁判全文】
最高法院民事判決                                九十二年度台上字第一七四號
    上  訴  人  世華聯合商業銀行股份有限公司
    法定代理人  汪國華
    訴訟代理人  李平義律師
    被 上訴 人  中興商業銀行股份有限公司
    法定代理人  潘隆政
    訴訟代理人  李嘉典律師
右當事人間請求損害賠償事件，上訴人對於中華民國九十年十月十七日台灣高等法院
第二審判決（八十九年度重上字第四六五號），提起上訴，本院判決如左：
    主  文
原判決廢棄，發回台灣高等法院。
    理  由
本件上訴人主張：伊與公元證券投資信託股份有限公司（下稱公元投信公司，現已更
名為寶來證券投資信託股份有限公司）於民國八十四年五月十六日簽訂公元得利證券
投資信託基金證券投資信託契約（下稱系爭投信契約），設立公元得利基金專戶，成
為該基金之保管機構。嗣公元投信公司於八十五年八月八日經由傳真方式，指示伊將
該專戶中之新臺幣（下同）六億元，以定期存款方式存入被上訴人之台中分行，以獲
取利息。伊乃簽發受款人為「中興商業銀行」、面額六億元、發票日八十五年八月八
日、票號ＢＥ0000000、付款人為台灣銀行之劃平行線禁止背書轉讓支票一紙
（俗稱「台支」），交予自稱係被上訴人台中分行職員「鄭俊彰」之蘇忠峰，換取由
蘇忠峰所交付、面額各二億元之被上訴人名義定期存單三紙。旋蘇忠峰即持該六億元
支票委託被上訴人之台北分行取款並存入被上訴人台中分行之劉紀承帳戶內，再予提
領一空。至八十五年九月十六日因公元投信公司調取該六億元定期存款相關資料，經
伊查證後，始悉該三紙定期存單係蘇忠峰等所偽造。是系爭六億元定期存款既因被上
訴人台中分行職員之疏失，致遭詐領，被上訴人自應負連帶賠償責任。又該六億元支
票已指名被上訴人為受款人，並禁止背書轉讓，縱被上訴人職員於受託兌領後轉匯入
劉紀承帳戶而予提領一空，被上訴人仍屬無法律上之原因而受有利益致伊受損害。爰
本於侵權行為及不當得利之法律關係，求為命被上訴人給付伊六億元及自八十五年八
月九日起加付法定遲延利息之判決。
被上訴人則以：上訴人並非系爭六億元之被害人，其提起本件訴訟，欠缺權利保護要
件。況系爭六億元遭蘇忠峰等人詐取，純係公元投信公司張慶楠貪圖佣金違法失職及
上訴人辦理定期存款手續疏未向伊台中分行查證所致，伊或伊之受僱人亦無過失責任
可言。退步言之，如認伊有過失，就上訴人之與有過失，仍應適用過失相抵之規定。
再者，伊依財政部金融局於八十六年四月九日召集之協商善後事宜會議結論，已墊付
美金一千八百萬元予上訴人，扣除後上訴人所受損害應非六億元。又伊依銀行實務，
將系爭六億元支票為「取款」背書，存入被上訴人台北分行設於台灣銀行營業部之同
業存款往來帳戶，完成兌領程序，再依客戶蘇忠峰指示匯入劉紀承帳戶，並無「惡意
」或獲有不當得利等語，資為抗辯。
原審維持第一審所為上訴人敗訴之判決，駁回其上訴，係以：公元得利基金專戶，乃
經理公司即公元投信公司，將募自受益人之公元得利基金，在上訴人處所設立之活期
存款帳戶（帳號為00000000000號），而依上訴人與公元投信公司所簽訂
之系爭投信契約，上訴人除應依活期存款契約約定利率付息外，尚有依公元投信公司
指示而為該基金之運用，並負有將該基金投資運用盈虧給付受益人等義務，故上訴人
與公元投信公司間，應屬類似於信託、消費寄託及委任之混合契約法律關係。由於寄
託物為金錢，上訴人應無返還原物之義務，僅須返還同一數額，且於該筆基金交付上
訴人時，其利益及危險即移轉於上訴人。是系爭基金中之六億元，遭蘇忠峰冒領，上
訴人固受有損害，難認受害人為公元得利基金專戶，惟損害賠償之債，以有損害之發
生及有責任原因之事實，並二者間有相當因果關係為成立要件。本件蘇忠峰集團詐騙
得逞後，財政部為穩定投資大眾信心，既曾召開會議達成協議，由被上訴人先行墊付
給「公元得利基金專戶」美金一千八百萬元，不足款項由上訴人及公元投信公司墊付
，則姑不論墊付款項之性質為何，但因公元得利基金專戶內之六億元目前係屬存在，
如公元投信公司請求返還寄託物，上訴人即無不能返還之情形。上訴人主張其就六億
元之寄託物受有損害，而依侵權行為之法律關係請求被上訴人賠償損害，自不應准許
。其次，依銀行實務，大額台支（指一百萬元以上）於發票日提示，如透過於臺灣銀
行營業部設有同業往來存款帳戶之各銀行或其轄下分行交換，當日即可獲兌現，並起
算利息，否則需耗費數日之交換程序，持票人勢將損失鉅額利息。故熟悉銀行實務之
民眾，遇有鉅額款項之收支，率皆會要求發票人簽發以持票人經常往來且在臺灣銀行
營業部設有同業往來存款帳戶之銀行為受款人之禁止背書轉讓之台支，一則可於存入
當日取得票款，賺取利息，另則可防止遺失。被上訴人之台北分行，既係本諸上開銀
行實務，事前不知蘇忠峰之詐財犯行，事中又未參與，而僅依其委託兌領票款，並依
其指示將款項匯入指定之劉紀承帳戶內，以完成受託行為。自僅有接受委任處理事務
之意思而非本於受領利益或據為己有之意思兌領上開台支票款，其間並未獲得任何利
益，即與不當得利之要件不合。上訴人本於不當得利之法律關係，請求被上訴人為給
付，亦屬無據，不應准許等詞，為其判斷之基礎。
查公元投信公司將募自受益人之「公元得利基金」，存入在上訴人處所設立、屬活期
存款性質之「公元得利基金專戶」，上訴人僅須返還同一數額，無庸返還原物，且於
該筆基金交付上訴人時，其危險即由上訴人負擔，故遭蘇忠峰冒領，上訴人自受有損
害，而為被害人，既為原審所認定，則上訴人依侵權行為之法律關係，請求被上訴人
損害賠償，即應審究被上訴人有無故意或過失、不法侵害上訴人權利、上訴人損害種
類及額數、被上訴人行為與上訴人損害間因果關係等項。原審就被上訴人對於系爭六
億元之遭詐領，是否具有故意或過失、行為與損害間是否具有因果關係等項未為認定
，已嫌疏略；且對於兩造爭執甚烈之財政部金融局八十六年四月九日召開會議所達成
之墊款協議，其性質究為終局性之和解或調解，抑或暫時性之安定金融權宜措施，未
為具體之調查審認，以判定該協議所記：「中興銀行余美潔帳戶美金壹仟捌佰萬元，
由中興銀行先行墊付給世華銀行保管公元投信得利基金帳戶」、「不足款項一‧○五
億元為公元投信與世華銀行負責先行墊付」及「實際損失分攤俟法院判決確定後，依
責任歸屬再互為補償」之結論（見一審卷第一宗三○三頁），與上訴人所受損害額數
之關係，亦有未洽。又屬於公元投信公司對外募集之「公元得利基金專戶」款項，已
由兩造及公元投信公司予以墊足，固係實情，然受損害者既經認定為上訴人，原審卻
以該專戶內六億元仍然存在，上訴人並無不能返還情形，而謂上訴人未受有損害云云
，更有將上訴人之受損害與該基金專戶所有人可由墊款填補混為一談之不當。其次，
上訴人始終主張被上訴人為系爭六億元台灣銀行支票之受款人，因無法律上之原因而
受利益，致其受有損害，似對被上訴人抗辯：「民眾遇有鉅額款項之收支，率皆會要
求發票人簽發以持票人經常往來且在臺灣銀行營業部設有同業往來存款帳戶之銀行為
受款人之禁止背書轉讓之台灣銀行支票」之所謂銀行實務未予承認，可見究竟有無此
項銀行實務？尚待澄清。茍屬存在，其與票據法第一百四十四條準用同法第三十條後
之權利義務關係如何？即該台灣銀行支票既屬不得轉讓票據，其上記載為受款人之被
上訴人，應係該票據關係之債權人，其有何逕行受領系爭六億元票款而轉匯其他帳戶
之法律上原因？均有詳加研求之必要。上訴意旨，指摘原判決不當，聲明廢棄，非無
理由。
據上論結，本件上訴為有理由，依民事訴訟法第四百七十七條第一項、第四百七十八
條第一項，判決如主文。
中      華      民      國    九十二    年      一      月    二十三    日
                              最高法院民事第七庭
                                  審判長法官  蘇  茂  秋
                                        法官  徐  璧  湖
                                        法官  朱  建  男
                                        法官  蘇  達  志
                                        法官  沈  方  維
      右正本證明與原本無異
                                              書  記  官
中      華      民      國    九十二    年      二      月      十      日


司法院資訊處製作；財團法人民間司法改革基金會備份。
